臺灣臺中地方法院民事判決　　　　　　　95年度訴字第2053號
原　　　告　丁○
訴訟代理人　吳光陸律師
複 代理 人　廖瑞鍠律師
被　　　告　戊○
　　　　　　乙○○○
　　　　　　大智花園城福德祠
上　一　人
法定代理人　甲○○
被　　　告　丙○○○
上列當事人間請求拆屋還地等事件，本院於民國96年7月12日言
詞辯論終結，判決如下：
    主      文
被告戊○應將坐落臺中縣大里市○○段12地號、14地號土地上如
附圖所示C1部分建物（面積61.05平方公尺）及坐落同段12地號
、同縣市○○段85-206號土地上如附圖所示C2部分建物（面積85
.58平方公尺）拆除，將上開土地返還原告。
被告乙○○○應將坐落同縣市○○段14地號土地上如附圖所示D1
部分鐵棚（面積44.17平方公尺）及坐落同段12地號、同縣市○○段85-206地號、85-210地號土地上如附圖所示D2部分建物及鐵
棚（面積270. 66平方公尺）拆除，並將上開土地連同坐落同縣
市○○段12地號、14地號土地上如附圖所示D3部分土地（面積19
5.05平方公尺）返還原告。
被告大智花園城福德祠應將坐落同縣市○○段14地號土地上如附
圖所示A部分建物（面積6.95平方公尺）、坐落同段12地號土地
上如附圖所示B2部分金爐（面積8.38平方公尺）拆除，將上開土
地返還原告。
被告丙○○○應將坐落同縣市○○段12地號土地上如附圖所示E
部分建物（面積50.34平方公尺）拆除，將上開土地返還原告。
訴訟費用（除減縮部分外）由被告戊○負擔22分之4、被告乙○○○負擔22分之15、被告大智花園城福德祠負擔22分之2、被告
丙○○○負擔22分之1。
本判決於原告各以新臺幣參拾萬肆仟元、新臺幣壹佰壹拾萬捌仟
元、新臺幣壹拾伍萬玖仟元、新臺幣柒萬參仟元，為被告戊○、
乙○○○、大智花園城福德祠、丙○○○供擔保後，得假執行。
    事實及理由
壹、程序事項：
一、按當事人能力為訴訟成立要件之一，無論訴訟進行至如何之
    程度，法院均應依職權調查之，如有欠缺，固應依民事訴訟
    法第249條第1項第3款規定以裁定駁回其訴，但此項欠缺可
    以補正者，審判長仍應先定期間命其補正，必俟原告逾期不
    為補正者，法院始得認其訴為不合法，而以裁定駁回之。最
    高法院著有89年度台抗字第288號判例可資參照。查原告起
    訴時雖將被告大智花園城福德祠列名為「祥興里土地公管理
    委員會」，惟依起訴意旨，已表明係土地公廟（福德祠）占
    用原告所有之系爭土地。而寺廟在未完成法人設立登記或寺
    廟登記前，雖僅屬非法人團體，然仍得就寺產、法器等物取
    得所有權，僅嗣後完成登記，需申請更名登記（寺廟管理條
    例第6條、土地登記規則第150條參照），故其寺廟建物所有
    權人係該寺廟而非該管理委員會。且按非法人團體，設有代
    表人或管理人者，有當事人能力，民事訴訟法第40條第3項
    定有明文。查大智花園城福德祠係信徒集資設立，伊並未依
    監督寺廟條例向地方主管機關辦理登記，惟以大智花園城福
    德名稱組成管理委員會，並以供奉福德正神為目的，有一定
    供奉神像之場所，並有獨立之財產，且設有管理人（即主任
    委員甲○○）一職，有管理委員會委員名冊影本一紙在卷可
    憑，自應屬前開規定所稱之非法人團體，而有當事人能力，
    並以其管理人甲○○為法定代理人。則原告於96年4月9日具
    狀聲請更正被告為「大智花園城福德祠」，並以其管理人甲○○為法定代理人，揆諸首開規定，尚無不合，且合於訴訟
    經濟之原則，應予准許，合先敘明。
二、按不變更訴訟標的，而補充或更正事實上或法律上之陳述者
    ，非為訴之變更或追加，民事訴訟法第256條定有明文。原
    告起訴聲明原請求：被告等應將坐落臺中縣大里市○○段12
    號、14號地號土地上之房屋拆除、停車場回復原狀，將該占
    用之土地返還原告（面積、位置以實測為準），並請求返還
    不當得利。嗣依測量結果更正聲明，復減縮其關於不當得利
    之請求，依前開說明，應予准許，合先敘明。
三、被告丙○○○經合法通知，未於最後言詞辯論期日到庭，核
    無民事訴訟法第386條各款情形，爰依原告聲請由其一造辯
    論而為判決。
貳、兩造爭執要旨：
一、原告主張略以：坐落臺中縣大里市○○段12號、14號、244
    號及內新段85-206號、85-210號土地（下稱系爭土地）均係
    原告所有，被告等均未經原告同意占有使用如主文所示部分
    ，無權占有原告土地使用，且並無證據證明原告有同意提供
    土地給被告使用，又縱使原告有提供土地予任何人建屋，也
    應是合法建物，不可能是違章建築，原告請求拆除之建物都
    不是合法建物，可見未經原告同意。為此依民法第767條規
    定起訴請求被告等分別拆除地上物及返還其各自占有使用之
    土地等語。並聲明：除假執行擔保金額外，如主文所示。
二、被告抗辯略以：
  (一)被告戊○辯稱：系爭地上物是其在60幾年向訴外人廖連福購
    買，好意提供給大智花園城社區作活動中心、投開票所或村
    里人員開會用，當初有土地使用同意書，原始的建築資料確
    實有包含系爭土地，訴外人林權郎有表示土地確是要提供社
    區使用，只是供原告去借錢，其提出之社區住戶游秀雅房屋
    委建契約書可以證明大智花園城部分住戶是跟林權郎購買，
    該社區內住戶林玉美所有臺中縣大里市○○○街96號之房屋
    委建契約書、70年1483號建造執照及土地登記謄本也有提到
    交通用地，地籍圖謄本顯示整個社區的設計圖包括原告土地
    ，而建築設計圖、地籍圖可以證明在建築設計時早已將土地
    公廟規劃進去，可見原告確實提供土地給社區使用，原告於
    訴訟進行中即將土地公廟圍牆拆掉也於法不符。另原告之前
    曾告其等竊佔，已經不起訴處分，足見並非無權占有。且土
    地公廟已存在很久，供社區共同供奉，希望能儘量不要更動
    等語。
  (二)被告乙○○○辯稱：本件應該有土地使用同意書，原告之前
    告其等竊佔已經不起訴處分，足見並非無權占有；而其建物
    原是朋友林德旺借其使用，在69年開闢道路其房子被拆除，
    就向林德旺承租，大約70幾年的時候又向林德旺買房子，其
    餘意見與被告戊○相同等語。
  (三)被告大智花園城福德祠辯稱：被告戊○為管委會前任主委，
    對於本件土地使用權源知之甚詳，土地公廟年代久遠，是否
    有占用無從查證，應依法處理等語。
  (四)被告丙○○○未於最後言詞辯論期日到場，惟據於歷次言詞
    辯論期日辯稱：其搞不清楚為何會有占用，其房屋是合法建
    物，是69年間向建商購買的，當初該部分建物本來就蓋好了
    ，而且其房屋是角間，旁邊就是水溝，應該沒有占用原告土
    地等語。
  (五)並均聲明: 駁回原告之訴。
、得心證之理由：
一、按所有人對於無權占有或侵奪其所有物者，得請求返還之，
    對於妨害其所有權者，得請求除去之，民法第767條前段、
    中段定有明文。原告主張系爭土地係其所有，而被告等人占
    用使用（占有使用情形為：坐落於原告系爭土地上之如附
    圖所示C1、C2建物係被告戊○所有；坐落於原告系爭土地
    上之如附圖所示D1部分鐵棚、D2部分建物及鐵棚、D3部分空
    地係被告乙○○○所有；坐落於原告所有系爭土地上如附
    圖所示E部分建物係被告丙○○○所有；坐落於原告所有
    土地上如附圖所示A部分建物、B2部分金爐係被告大智花園
    城福德祠所有）等情，業據原告提出土地登記謄本為憑，且
    經本院會同兩造及地政機關勘驗現場，製有勘驗筆錄1份，
    並委請地政機關測量繪製測量成果圖1份，在卷可參，自堪
    信為真實。
二、被告戊○、乙○○○、大智花園城福德祠、丙○○○雖均否
    認其等無權占有系爭土地，經核：
  (一)按當事人主張有利於己之事實者，就其事實有舉證之責任（
    民事訴訟法第277條前段規定參照）。又以無權占有為原因
    請求返還所有物之訴，被告於原告就其所有權存在之事實無
    爭執，而僅以非無權占有為抗辯者，原告於被告無權占有之
    事實無舉證責任，被告應就其取得占有係有正當權源之事實
    證明之，如不能證明，應認原告之請求為有理由。又土地所
    有人若出具土地使用權同意書等文件，以供他人申請建築執
    照興建房屋，除有特別情事外，無不以取得對價或利益為目
    的，其內部關係如何，仍以其原因關係約定為斷，不得僅憑
    其出具土地使用同意書予他人，而認定係提供土地供他人任
    意使用；又土地所有權人縱與他人訂立債權契約同意提供土
    地予他人使用，基於債之關係之相對性，亦僅該債權契約當
    事人得依其約定內容有所主張，非謂土地所有權人日後行使
    所有權一概受限制，故於有此情形時，占有人若主張有權占
    有，即須證明其與土地所有權人有債權契約（非僅土地所有
    權人與他人有債權契約），並證明其債權契約之具體內容。
  (二)查被告戊○提出之記載「臺中縣大里鄉○○段85-188地號」
    及「臺中縣大里鄉○○段80-地號」、「土地所有權人蔡丁○」等內容之土地使用權同意書影本2紙（見本院卷第21、
    22頁），經核其地號、土地所有權人姓名雖與系爭土地相符
    （按：原告所有坐落臺中縣大里市○○段12地號土地，重測
    前為內新段85-188地號，喬城段12地號土地重測前則為內新
    段80-1地號，另臺中縣大里市○○段85-206號、85-2 10號
    土地均係自重測前內新段85-188地號分割而來，原告原冠夫
    姓為蔡丁○，見卷附系爭土地登記謄本其他登記事項之記載
    ），然該土地同意書為事先印製之制式表格，僅供填載土地
    地號、土地所有權人姓名及日期，且其內容：「茲有…等人
    ，擬在下列土地建築…層…造建築物雜項工作物…棟，業經
    …等人完全同意，為申請建築雜項執照特立此同意書為憑。
    （本同意書應從同意日起…年內提出申請執照，逾期無效）
    」等語，可知此種土地使用權同意書僅係供土地所有權人簽
    章，俾便提供予他人向主管機關申請建築或雜項執照以供建
    築，並非係提供予他人為任意使用。而上開土地同意書所填
    載之日期為68年11月、70年5月，迄今已歷2、30年，然原告
    所有之系爭喬城段12號、14號、內新段85-206號、85-210號
    等土地上並無辦理保存登記建物，有臺中縣大里地政事務所
    95年8月7日里地測字第0950010455號函及96年2月1日里地測
    字第0960001676號函在卷可憑（見本院卷第86頁、90頁），
    且被告戊○提出之臺中縣政府70年1483號建造執照（即訴外
    人林玉美所有臺中縣大里市○○○街96號建物之建築資料，
    見本院卷第205頁以下）、臺中縣大里地政事務所檢送本院
    之臺中縣大里市○○○街47號建物保存資料（見本院卷第90
    頁以下）均未見附有上開土地同意書，而不能證明有任何人
    持上開土地同意書向主管機關申請建築，已難僅憑有土地使
    用權同意書影本（非原本）存在，而認定原告有提供土地予
    任何人使用，又縱或有之，然依首開說明，亦不能認為因此
    使被告取得占有使用系爭土地之合法權源。
  (三)被告戊○另提出委建人游秀雅、代建人林權郎及委建人林玉
    美、代建人大智新城代建處之房屋委建契約書各1件（見本
    院卷第123至125頁、第223至228頁），然該契約書僅得拘束
    各該契約當事人，與原告或被告等人悉屬無涉，況其就委建
    房屋坐落基地之約定分別為：「二、本契約房地坐落於臺中
    縣大里區○○段85等地號之土地內暫編為房屋號碼為B種193
    號壹戶。（本戶基地之地號面積以地政機關分割為準。…其
    基地為經地政機關分割後為準。）」、「第一條：…本房屋
    之建築基地係甲方委託乙方代向地主洽購，其產權應由乙方
    （即代建人）負責自地主名下過戶與甲方（即委建人）…」
    等語，並未針對原告所有之系爭土地已有何約定。又被告戊○雖稱其提出之建築設計圖、地籍圖可證明在建築設計時早
    已將土地公廟規劃進去云云，惟本院於96年3月12日言詞辯
    論期日命被告戊○當庭於建築設計圖上指出其所稱位置，經
    核其上並無記載土地公廟或相關字樣（見本院卷第121頁）
    。而被告戊○提出之地籍圖謄本（見本院卷第204頁）亦僅
    能證明系爭土地暨鄰近土地配置情形，尚與原告是否提供土
    地予他人無涉。又本院依職權查詢上開大智花園城有無辦理
    寺廟登記事宜，經臺中縣大里市公所以96年4月9日里市民字
    第0960008943號函復稱：「經查該廟因土地無合法取得，以
    致無法辦理寺廟登記…」等語，益徵本件無從證明被告等人
    占有使用上開建物、地上物有何法律權源。又原告之前曾對
    被告戊○、乙○○○提出竊佔罪告訴，係經檢察官以被告等
    人涉犯竊佔罪嫌之追訴權時效已經完成，因認應為不起訴處
    分等情，有臺灣臺中地方法院檢察署檢察官94年度偵字第19
    019號不起訴處分書在卷可憑。則上開不起訴處分書既就被
    告等人有無竊佔事實未據為實體之認定，被告執此辯稱其並
    非無權占有云云，亦屬無據。
  (四)被告乙○○○另辯稱：其建物是向朋友林德旺借用、其後承
    租，嗣又購買云云，因債權契約（借貸、租賃、買賣等）僅
    有債之效力，不得以之對抗契約以外第三人，占有人亦不得
    以其係向土地所有人以外之他人借用、承租、買受土地或其
    上建物，而主張有何占有之正當權源，故其此部分抗辯亦無
    可採。
  (五)被告丙○○○未於最後言詞辯論期日到場，惟據其於歷次言
    詞辯論期日到場抗辯略以：其搞不清楚為何會有占用，其房
    屋是合法建物，且房屋旁邊就是水溝，應該沒有占用原告土
    地云云，因與本院勘驗測量結果不符，本院即無從為有利於
    被告丙○○○之認定。
三、綜上所述，被告戊○、乙○○○、大智花園城福德祠、丙○○○所為抗辯，均無理由，原告依據所有物返還請求權之規
    定，請求被告戊○、乙○○○、大智花園城福德祠、丙○○○將如主文所示無權占用土地上之建物、地上物拆除，返還
    土地於原告，均為有理由，應予准許。原告陳明願供擔保，
    請准宣告假執行，核無不合，爰酌定相當擔保金額准許之。
四、本件事證已臻明確，兩造其餘之攻擊防禦方法及所提之證據
    ，經審酌後認均無礙判決之結果，爰不予一一論述。
肆、一造辯論、訴訟費用負擔、宣告假執行及免為假執行之依據
    ：民事訴訟法第385條第1項前段、第78條、第85條第1項前
    段、第390條第2項。
中　　華　　民　　國　　96　　年　　7　　月　　27　　日
                  民事第二庭    法  官  林慧貞
正本係照原本作成。
如對本判決上訴，須於判決送達後20日內向本院提出上訴狀。
中　　華　　民　　國　　96　　年　　7　　月　　27　　日
                                書記官
